---
title: "Plato, cocina, receta, ingredientes #4"
subtitle: "Caldo post electoral"
author: "Nelson Amaya"
output: 
  html_document:
      theme: readable
      code_folding: hide
---
<br>
Twitter: [`@nelsonamayad`](https://twitter.com/NelsonAmayaD)
<br>
Publicación: **28-05-2018**
<br>
Última actualización: **28-05-2018**.
<br>
<br>
```{r setup, include=FALSE}
options(Encoding="UTF-8")
knitr::opts_chunk$set(echo = TRUE)
```
> *"Beliefs are hypotheses to be tested, not treasures to be guarded."*<br>
- [Philip Tetlock](https://www.sas.upenn.edu/tetlock/)

<br>
Este es el último plato de la primera vuelta: un contraste de los pronósticos y los resultados.

Fue un buen día para las encuestas y, claro, para las recetas basadas en encuestas. El mejor pronóstico fue el que resultó de la receta bayesiana [Mixta](https://nelsonamayad.github.io/mixto/mixto). Solo fracasó en identificar la proporción de votos de Sergio Fajardo, la sorpresa de la jornada, pero acertó para todos los otros candidatos. Más que cualquier otro pronóstico y que cualquier encuesta individual. 

**En conclusión: las encuestas son valiosas y su valor se determina conjuntamente, no por separado.**

```{r, echo=T, message=FALSE}
library(tidyverse)
library(RCurl)

# 1. Base: promedio de las encuestas
encuestas <- read.csv(text=getURL("https://raw.githubusercontent.com/nelsonamayad/Elecciones-presidenciales-2018/master/Elecciones%202018/encuestas2018.csv"))
encuestas <- encuestas %>% filter(n>26) %>% select(ivan_duque,gustavo_petro,sergio_fajardo,german_vargas_lleras,humberto_delacalle) %>% gather(candidato, int_voto)
encuestas <- encuestas %>% group_by(candidato) %>% summarize(int_voto=mean(int_voto) %>% format(digits=0))
encuestas <- tribble(~fecha,~candidato,~int_voto,
                "2018-05-19","Iván Duque",37,
                "2018-05-19","Gustavo Petro",27,
                "2018-05-19","Sergio Fajardo",13,
                "2018-05-19","Germán Vargas Lleras",8,
                "2018-05-19","Humberto de la Calle",3)
encuestas$fuente <- "18 Encuestas"

# 2. Cifras y Conceptos
cyc <- tribble(~fecha, ~candidato, ~int_voto_max,~int_voto_min,
               "2018-04-04","Iván Duque",37.7,37.2,
               "2018-04-04","Gustavo Petro",17.4,15.7,
               "2018-04-04","Sergio Fajardo",13.3,12.8,
               "2018-04-04","Germán Vargas Lleras",21.0,18.2,
               "2018-04-04","Humberto de la Calle",6.3,5.9,
               "2018-04-18","Iván Duque",36.4,35.6,
               "2018-04-18","Gustavo Petro",18.9,17,
               "2018-04-18","Sergio Fajardo",12.4,12.3,
               "2018-04-18","Germán Vargas Lleras",23.8,20.9,
               "2018-04-18","Humberto de la Calle",5.1,4.8,
               "2018-04-18","Iván Duque",36.9,33.7,
               "2018-04-18","Gustavo Petro",21.6,20.8,
               "2018-04-18","Sergio Fajardo",14.2,11.3,
               "2018-04-18","Germán Vargas Lleras",24.1,20.8,
               "2018-04-18","Humberto de la Calle",5.1,3.3,
               "2018-05-16","Iván Duque",36.9,32.9,
               "2018-05-16","Gustavo Petro",19.9,16.8,
               "2018-05-16","Sergio Fajardo",15.5,12.6,
               "2018-05-16","Germán Vargas Lleras",23.5,20.3,
               "2018-05-16","Humberto de la Calle",5,3.4,
               "2018-05-20","Iván Duque",37.2,33.7,
               "2018-05-20","Gustavo Petro",20.8,18.1,
               "2018-05-20","Sergio Fajardo",17.3,14.6,
               "2018-05-20","Germán Vargas Lleras",21.7,19,
               "2018-05-20","Humberto de la Calle",4.7,3.5
               )
cyc <- cyc %>% mutate(int_voto=(int_voto_max+int_voto_min)*0.5)
cyc$fuente <- "Cifras y Conceptos" 

# 3. El País
elpais <- tribble(~fecha,~candidato,~int_voto,
                  "2018-05-19","Sergio Fajardo",15.8,
                  "2018-05-19","Gustavo Petro",27,
                  "2018-05-19","Iván Duque",37,
                  "2018-05-19","Humberto de la Calle",3,
                  "2018-05-19","Germán Vargas Lleras",10.5)
elpais$fuente <- "El País"
  
# 4. ANIF
anif <- tribble(~fecha,~candidato,~int_voto,
      "2018-05-07","Iván Duque",(5/17)*100,
      "2018-05-07","Germán Vargas Lleras",(4.5/17)*100,
      "2018-05-07","Gustavo Petro",(3.2/17)*100,
      "2018-05-07","Sergio Fajardo",(2.3/17)*100,
      "2018-05-07","Humberto de la Calle",(1/17)*100)

anif$fuente <- "ANIF"

# 5. Resultado 1era vuelta
resultado <- tribble(~fecha,~candidato,~int_voto,
      "2018-05-27","Iván Duque",39.14,
      "2018-05-27","Germán Vargas Lleras",7.28,
      "2018-05-27","Gustavo Petro",25.08,
      "2018-05-27","Sergio Fajardo",23.73,
      "2018-05-27","Humberto de la Calle",2.06)

resultado$fuente <- "Resultado"

# 5. Recetas propias
recetas <- tribble(~fecha, ~candidato,~fuente,~int_voto,~int_voto_max,~int_voto_min,
    "2018-05-20","Sergio Fajardo","Simple",12.4,16.8,6.7,
    "2018-05-20","Gustavo Petro","Simple",26.4,32.2,23.5,
    "2018-05-20","Iván Duque","Simple",38.3,42.2,34.0,
    "2018-05-20","Humberto de la Calle","Simple",3.2,4.5,1.7,
    "2018-05-20","Germán Vargas Lleras","Simple",7.5,12.4,5.4,
    "2018-05-20","Sergio Fajardo","Mixta",13.1,16.9,8.9,
    "2018-05-20","Gustavo Petro","Mixta",26.8,31.0,23.5,
    "2018-05-20","Iván Duque","Mixta",38.1,41.9,34.2,
    "2018-05-20","Humberto de la Calle","Mixta",3.0,5.2,2.1,
    "2018-05-20","Germán Vargas Lleras","Mixta",7.5,11.1,5.7)

# Preparar calentao
calentao <- bind_rows(encuestas,recetas,cyc %>% filter(fecha==as.Date("2018-05-20")),anif,elpais)
calentao <- calentao %>% mutate(candidato=factor(candidato,levels=c("Humberto de la Calle","Germán Vargas Lleras","Sergio Fajardo","Gustavo Petro","Iván Duque")))

```

```{r, echo=FALSE, message=FALSE, fig.width=9, fig.align="center"}
library(tidyverse)
colores <- c("grey50","grey50","grey50", "grey50","darkturquoise","darkturquoise")
shape <- c(12,18,17,15,10,8)

# Caldo
ggplot(calentao, aes(x=candidato,y=int_voto))+
  geom_point(aes(shape=fuente,color=fuente),size=4,position = position_dodge(0.8))+
  geom_errorbar(aes(ymax=int_voto_max,ymin=int_voto_min,color=fuente),position = position_dodge(0.8),width=0.5)+
  theme(legend.position = "bottom",
        legend.title = element_blank(),
        legend.key=element_blank(),
        legend.text=element_text(size=11),
        axis.text=element_text(size=11),
        axis.ticks.x=element_blank(),
        axis.text.x=element_blank(),
        panel.background=element_rect(fill="white",color="white"))+
  labs(x="",y="\n% votos",
       title="Caldo post electoral",
       subtitle="Pronósticos vs Resultados",
       caption="\nFuente: Cálculos @nelsonamayad con base en múltiples fuentes")+
  #scale_y_continuous(limits = c(0,50),breaks=c(10,20,30,40,50))+
  scale_shape_manual(values=shape)+
  scale_color_manual(values=colores) +
  #scale_fill_manual(values=colores) +
   # Resultados
  geom_hline(data=resultado,aes(yintercept=int_voto,group=candidato),linetype="dashed")+
  # Facets
  facet_wrap(~factor(candidato,levels=c("Iván Duque","Gustavo Petro","Sergio Fajardo","Germán Vargas Lleras","Humberto de la Calle")),nrow = 1, scales = "free")
```
<br>
Ahora a preparar la última receta de las elecciones: el modelo probabilístico para la segunda vuelta. Va a ser, como las otras recetas, abierto y replicable. 